臺灣嘉義地方法院民事判決
110年度訴字第458號
原      告  蕭俊雄  
訴訟代理人  陳怡文律師
被      告  吳清仁  

列當事人間請求分割共有物事件，本院於民國110年12月7日言詞
辯論終結，判決如下：
    主      文
一、兩造共有坐落嘉義縣○○鎮○○段○○○地號土地、嘉義縣○○鎮○○
    段○○○地號土地，均准予分割，其中坐落嘉義縣○○鎮○○段○○○
    地號土地，面積三三七‧五三平方公尺，分歸原告單獨取得
    ；坐落嘉義縣○○鎮○○段○○○地號土地，面積二七四‧一二平方
    公尺，分歸被告單獨取得。
二、原告應補償被告新臺幣壹萬肆仟貳佰陸拾柒元。
三、訴訟費用由兩造各按二分之一比例負擔。
    事實及理由
一、原告主張：
㈠、坐落嘉義縣○○鎮○○段000○000地號土地(下稱系爭169地號土地
    、系爭171地號土地，合稱系爭土地)為兩造所共有，應有部
    分均為2分之1。系爭 2筆土地並無因物之使用目的不能分割
    之情形，兩造亦無不分割之約定，然兩造無法協議分割，為
    求充分經濟有效利用土地，爰依法請求分割系爭2筆土地。
    又原告之父親自民國50年間分管使用系爭土地迄今已逾60年
    ，系爭土地現況為一完整之魚塭，倘將系爭土地分割，並築
    起3公尺寬土堤，將使系爭169地號土地、系爭171號土地之
    水池面積分別僅約60平方公尺、110平方公尺，實難以進行
    地目用途使用，依法因不足2,500平方公尺，業無法填成平
    地後變更為耕地，且被告自始未使用系爭土地，則為達經濟
    效益，認應由原告取得系爭土地全部，並以土地公告現值補
    償被告，可避免重新施作土堤造成需要移除現有具生產及經
    濟價值之魚塭，並促進系爭土地發揮最大效用，爰請求分割
    由原告單獨取得系爭土地，並以金錢補償被告；倘認此分割
    方案不妥，則第二主張系爭169地號、171地號土地均各分割
    成一半由兩造各自取得；倘認上開二分割方法均不可採，始
    是主張由原告取得系爭171地號土地，由被告取得系爭169地
    號土地，被告不足之面積由原告以土地公告現值補償等語。
㈡、並聲明：
  1.系爭2筆土地准予分割，分割方式為土地歸原告取得，原告
    按土地公告現值依應有部分折算金錢補償被告，或變價分割
    。
  2.訴訟費用依應有部分比例負擔。
二、被告則以：系爭2筆土地面積差不多，希望採取原物分割，
    被告願意分配系爭169地號土地，由原告單獨取得系爭171地
    號土地，並同意以土地公告現值計算找補金額等語。
三、本院得心證之理由：
㈠、按各共有人，除法令另有規定外，得隨時請求分割共有物。
    但因物之使用目的不能分割或契約訂有不分割之期限者，不
    在此限，民法第823 條第1 項定有明文。查系爭土地為兩造
    所共有，兩造之所有權應有部分均各2分之1，系爭土地並無
    因物之使用目的，或因契約訂有不分割之期限，致不能分割
    之情形存在等情，有土地登記謄本可稽（見本院卷第51-53
    頁），堪信為真實，則原告請求分割系爭土地，核屬有據。
㈡、次按法院依共有人之請求分割共有物時，得命為下列之分配
    ：㈠以原物分配於各共有人。但各共有人均受原物之分配顯
    有困難者，得將原物分配於部分共有人。㈡原物分配顯有困
    難時，得變賣共有物，以價金分配於各共有人；或以原物之
    一部分分配於各共有人，他部分變賣，以價金分配於各共有
    人；以原物為分配時，如共有人中有未受分配，或不能按其
    應有部分受分配者，得以金錢補償之；以原物為分配時，因
    共有人之利益或其他必要情形，得就共有物之一部分仍維持
    共有，民法第824條第2項至4項定有明文。而法院為裁判分
    割時，應衡酌共有物之性質、價格、使用情形、經濟效用、
    公共利益，全體或多數共有人之意願、利益等因素，並兼顧
    公平之原則。若原則上認原物分配對全體或多數共有人有利
    ，需先就原物分配，必於原物分配有困難者始予變賣，以價
    金分配於各共有人。準此，裁判分割共有物，必須以原物分
    割為原則，兼顧各共有人使用現況及利益平衡，酌留通路，
    務使共有物之經濟效用於分割後，獲得最大之效益。又按分
    割共有物以消滅共有關係為目的，法院裁判分割共有土地時
    ，除該土地內，有部分土地因使用目的不能分割（如為道路
    ）或部分共有人仍願維持共有關係，或部分當事人因繼承關
    係須就分得之土地保持公同共有者外，應將土地分配於各共
    有人單獨所有（最高法院76年度台上字第2549號判決意旨參
    照）。
㈢、經查，系爭169地號土地面積為274.12平方公尺、系爭171地
    號土地面積為337.53平方公尺，兩造所有該2筆土地應有部
    分均各為2分之1，系爭土地現況均為魚塭，現由原告使用，
    上開二筆土地中間有一同地段170地號土地係黃姓地主所有
    ，為水利用地，目前亦由原告使用中等情，有原告提出系爭
    土地地籍圖謄本為憑（見本院卷第265頁），並為兩造所不
    爭執，堪信為真實。依前述系爭土地之面積、地形、使用現
    況，足見系爭土地採原物分割並無困難，自無採變價分之必
    要。原告雖主張其分管使用系爭土地數年，被告並未使用系
    爭土地，主張系爭土地全部分歸其取得，並願以現金找補被
    告為第一分割方案。惟此罔顧其他共有人之意願，強令被告
    讓售土地之應有部分，顯有失公允，亦不符全體共有人最大
    利益，是原告主張上開分割方案，自不足採；又原告主張系
    爭169地號土地、系爭171地號土地均各分一半由兩造各自取
    得二分之一為第二分割方案。惟系爭土地均為養殖用地，面
    積分別僅有274.12平方公尺、337.53平方公尺，倘再均分割
    為二筆土地，將使兩造取得之土地面積均未逾200平方公尺
    ，不利於利用，難以發揮土地之效益，是依原告第二分割方
    案分配亦非妥適；原告另主張由原告單獨取得系爭171地號
    土地，由被告單獨取得系爭169地號土地，被告少受分配之3
    1.705平方公尺則以土地公告現值計算找補金額，為第三分
    割方案，該方案為被告所同意，本院審酌系爭土地地形均屬
    完整，倘依此方式分割不僅可保留系爭土地之完整性，且無
    過於細分及割裂之缺點，自可兼顧全體共有人均受原物分配
    之公平性及兩造之意願，而為公平分割方法。又原告主張之
    第三分割方案分割，致被告受分配之土地面積尚不足31.705
    平方公尺，自應由原告按系爭土地公告現值即每平方公尺新
    臺幣（下同）450元計算找補金額即14,267元（元以下四捨
    五入）予被告。
四、綜上所述，原告依民法第823條第1項前段、第824條第2項、
    請求分割系爭土地，為有理由，應予准許，並且審酌系爭土
    地之性質、使用情形、經濟效益、全體共有人之利益等節，
    認應由原告主張之第三分割方案分割，並補償被告14,267元
    為適當，爰判決如主文第一、二項所示。
五、本件事證已臻明確，兩造其餘主張、陳述及所提之證據暨攻
    擊防禦方法，經本院審酌後，認與本件判決之結果不生影響
    ，爰不另一一論述，附此敘明。
六、訴訟費用負擔之依據：末按因共有物分割、經界或其他性質
    上類似之事件涉訟，由敗訴當事人負擔訴訟費用顯失公平者
    ，法院得酌量情形，命勝訴之當事人負擔其一部，民事訴訟
    法第80條之1定有明文。本件係因分割共有物而涉訟，兩造
    之行為均可認按當時之訴訟程度，為伸張或防禦權利所必要
    ，又分割共有物之訴，乃形成訴訟，法院不受當事人聲明分
    割方法之拘束，故實質上並無所謂何造勝訴、敗訴之問題，
    爰審酌兩造各自因本件分割訴訟所得之利益等情，認本件訴
    訟費用，應由兩造依系爭土地應有部分比例分擔，始為公平
    ，爰判決如主文第三項所示。
七、據上論結，原告之訴為有理由，依民事訴訟法第80條之1，
    判決如主文。
中　　華　　民　　國　　110 　年　　12　　月　　30　　日
                       民事第三庭法　官  曾文欣
以上正本係照原本作成。
如對本判決上訴須於判決送達後20日內向本院提出上訴狀（須按
對造人數提出繕本）。
如委任律師提起上訴者，應一併繳納上訴審裁判費。
中　　華　　民　　國　　110 　年　　12　　月　　30　　日
                                 書記官　陳慶昀